【裁判字號】    97,訴,466
【裁判日期】    970731
【裁判案由】    清償借款
【裁判全文】
臺灣臺中地方法院民事判決               97年度訴字第466號
原      告  甲○○
訴訟代理人  楊振芳律師
被      告  丙○○
上列當事人間請求清償借款事件，本院於民國97年7月14日言詞
辯論終結，判決如下：
    主      文
被告應給付原告新臺幣陸拾萬元，及其中新臺幣伍拾肆萬元自民
國97年1月1日起至清償日止按週年利率百分之五計算之利息。
原告其餘之訴駁回。
訴訟費用由被告負擔。
本判決第一項及命被告負擔訴訟費用部分，於原告以新臺幣貳拾
萬元為被告供擔保後，得假執行。
原告其餘假執行之聲請駁回。
    事實及理由
壹、兩造爭執要旨：
  一原告主張：
    (一)被告向原告借還款經過及明細如下：
      1.被告於民國93年11月14日，持票號GKA0000000、票期94
        年1月14日、金額新臺幣（下同）30萬元之支票向原告
        借款30萬元，因預扣2個月利息，故原告實付28萬現金
        與被告。上開支票票期屆至，被告要求延票3個月，而
        將上開支票之發票日改為94年4月14日，並持票號GKA00
        00000、票期94年1月15日、金額3萬元之支票交與原告
        作為上開借款延後3個月清償之利息。上開借款於94年4
        月14日，因金額30萬元之支票兌領而清償完畢。
      2.被告於95年1月10日持票號AD0000000、票期95年3月10
        日、金額10萬元之支票向原告借用10萬元，因預扣2個
        月利息，故原告實付被告9萬元現金。95年3月10日上開
        支票票期屆至，被告要求延期2個月清償，而將上開支
        票之發票日改為95年5月10日，並交付票號AR0000000、
        票期95年3月28日、金額1萬元之支票與原告，作為支付
        延緩2個月清償之利息之用。上開借款於95年5月10日，
        因金額10萬元之支票經兌領而清償完畢。
      3.被告於95年1月18日持票號AR0000000、票期95年2月17
        日、金額312,000元之支票向原告借用312,000元，因預
        扣1個月利息，故實付30萬元現金與被告。嗣於95年2月
        17日，上開支票經兌領，故該借款債務已因清償完畢而
        消滅。
      4.被告於95年2月20日持票號AD0000000、票期95年4月20
        日、金額30萬元之支票向原告借用30萬元，因預扣2個
        月利息，故原告以轉帳方式支付被告27萬元。上開支票
        票期屆至，被告要求延期2個月清償，遂交付原告票號
        NTA0000000、票期95年4月22日、金額3萬元之支票與原
        告，充為延期2個月清償之利息，而將上開金額為30萬
        元之支票票期改為95年6月20日。該金額30萬元支票95
        年6月20日之票期將屆，被告要求再延緩2個月清償，因
        而交付票號GKA0000000、票期95年8月8日、金額3萬元
        之支票與原告，充為延後二個月清償之利息，而將上開
        金額30萬元支票之票期改為95年8月20日。95年8月20日
        票期屆至，被告再次要求緩期清償2個月，乃再持票號
        NCA0000000、票期95年10月10日、金額48,000元之支票
        交與原告，其中票款24,000元充為延緩2月清償之利息
        ，惟該30萬元金額之支票日期並未改為95年10月20日，
        上開金額30萬元屆期經原告提示，竟因拒絕往來而遭退
        票，故本筆30萬元借款，被告並未清償。
      5.被告於95年3月1日持票號AD0000000、票期95年5月1日
        、金額10萬元之支票向原告借用10萬元，因預扣2個月
        利息，故原告以轉帳方式付與被告9萬元。票期屆至，
        被告要求延緩2個月清償，遂交付票號NTA0000000、票
        期95年5月3日、金額1萬元之支票與原告，而將上開金
        額10萬元支票之發票日改為95年7月1日。95年7月1日票
        期屆至，被告再次要求延緩清償3個月，遂以上開票號
        NCA0000000、票期95年10月10日、金額48,000之支票，
        充為上開金額10萬元支票票期自95年7月1日改為95年10
        月1日緩期清償3個月之利息。惟該金額10萬元之支票於
        95年10月1日屆期後經原告提示，因拒絕往來遭退票，
        故本筆10萬元借款債務，被告並未清償。
      6.被告於95年3月13日持票號NTA0000000，票期95年5月18
        日、金額10萬元之支票向原告借用10萬元，因預扣2個
        月利息，故原告以轉帳方式實際支付被告9萬元。上開
        支票屆期，經原告提示兌領完畢，故本筆借款債務已因
        清償而消滅。
      7.被告於95年5月11日持票號AR0000000、票期95年7月10
        日、金額10萬元之支票向原告借用10萬元，因預扣2個
        月利息，故原告以轉帳方式支付被告9萬元。上開支票
        之票期屆至，被告要求延緩2個月清償，而以前開票號
        NCA0000000、票期95年10月10日、金額48,000元中之
        8,000元票款，用以支付延緩3個月清償之利息，而將上
        開金額10萬元之支票票期由95年7月10日改為95年10月
        10日。上開金額10萬元之支票於95年10月10日票期屆至
        後經原告提示，亦因拒絕往來戶遭退票而未兌領。故本
        筆10萬元之借款債務，被告並未清償。
      8.被告於95年5月19日持票號AR0000000、票期95年7月18
        日、金額10萬元之支票向原告借用10萬元，因預扣2個
        月利息，故原告支付現金9萬元與被告。上開支票之票
        期屆至，被告要求延緩3個月，遂以票號GKA400745、票
        期95年7月10日、金額3萬元之支票交付原告充為緩期清
        償之利息，而將上開金額10萬元支票之票期自95年7月
        18日改為95年10月18日，嗣再改為95年12月18日，惟被
        告並未支付此次再緩期清償2個月之利息。上開金額10
        萬元支票於最終票期95年12月18日屆至後提示，亦因拒
        絕往來戶遭退票而未獲兌領。故本筆10萬元之借款債務
        ，被告亦未清償。
    (二)綜上所述，被告積欠原告迄今未還之債務，計有上揭編號
      4.金額30萬元、編號5.7.8.金額各為10萬元，合計60萬元
      。被告曾交付票號NCA0000000、票期95年12月31日、金額
      10萬元之支票用以清償60萬元債務中之10萬元，惟上開支
      票屆期提示遭退票而並未獲付款，故被告積欠原告60萬元
      之本金債務均未清償。原告雖曾於96年1月收受被告支付
      之25,000元支票1紙，上開支票有經兌領；96年2月收受被
      告支付之25,000元現金；96年7月31日收受被告支付之1萬
      元現金及金額為18,540元之支票1紙，該支票有經兌領。
      總計至95年年底，前開未獲兌領之支票退票後，原告自被
      告處共受領78,540元，惟用以抵充上開60萬元債務之利息
      尚且不足，故被告迄今仍積欠原告60萬元借款債務。從而
      被告於97年4月28日以所呈之「支付甲○○先生款項明細
      」，用以證明其先後只向原告借60萬元，且均已清償完畢
      云云，實非可採。
    (三)為此，提起本件訴訟，並聲明：1.被告應給付原告60萬元
      ，及自支付命令送達被告之翌日起至清償日止按週年利率
      百分之五計算之利息；2.訴訟費用由被告負擔；3.願供擔
      保，請准宣告假執行。
  二被告辯稱：
    (一)當初會向原告借款週轉，是因原告經營之公司欠被告錢，
      原告同意幫被告週轉幾十萬元，不算利息，被告所還金額
      已超過借款本金。
    (二)依原告主張之利息計算，其年利率高達42.84%以上，比台
      中市民間平均信用拆借利率為27.12%至27.6%高出甚多。
    (三)原告借款都是由本金中預扣利息，屬於以折扣方式巧取利
      益，對於預扣部分，被告既未收受，自無庸返還。
貳、得心證之理由：
  一原告主張被告自93年11月間起陸續向原告借用8筆款項，此
    為被告所不爭執（參見本院97年7月14日言詞辯論筆錄），
    故可信為真實。
  二被告以兩造間之借款並無約定利息；原告主張之借款利率高
    出民間利甚多；及原告借款先自本金中預扣利息，就預扣部
    分，因被告並未收受，故無庸返還等語置辯。經查：
    (一)被告所辯是因原告經營之公司欠被告錢，原告同意幫被告
      週轉，不算利息等情，為原告所否認；而被告對前開所辯
      之情，並未舉出任何事證以實其說，自無可採。又兩造間
      之借款若未約定利息，原告將借款全數交與被告即可，何
      須預扣利息。再被告於延展清償本金時，大多再交付小額
      支票予原告，此等支票顯然並非清償本金，而是用以支付
      延緩清償本金期間之利息。據上，被告所辯兩造間之借款
      並無約定利息，顯非可採。
    (二)依原告所主張預扣利息或被告延緩清償本金時支付利息之
      數額與本金計算結果，其週年利率高達40%以上，誠為明
      確。惟按「約定利率超過週年百分之二十者，民法第205
      條既僅規定債權人對於超過部分之利息無請求權，則債務
      就超過部分之利息任意給付，經債權人受領時，自不得謂
      係不當得利請求返還。」最高法院29年上字第1306號判例
      可資參照。兩造間之借款利率雖然超過週年百分之二十，
      但被告於超過部分之利息任意給付後，即不得再向原告請
      求返還；自亦不得以該超過部分之利息，主張用以清償借
      款之本金。
    (三)原告貸與被告金錢時，均先自本金中預扣利息，此為兩造
      所共認。而按「金錢借貸契約係屬要物契約，故利息先扣
      之金錢借貸，其貸與之本金額應以利息預扣後實際交付借
      用人之金額為準，該預扣利息部分，既未實際交付借用人
      ，自不成立金錢借貸。」最高法院87年度台上字第1682號
      民事裁判要旨可資參照。準此，被告所辯其就預扣部分無
      庸返還等語，堪予採認。
  三原告貸與被告之8筆款項，其中第1、2、3、6筆均已清償完
    畢，第4、5、7、8筆則尚未清償，已據原告陳述明確，並有
    被告所交付用以清償該4筆借款但未兌現之支票4紙（詳如附
    表所示）在卷可稽。而其中附表編號1所示支票，原告實際
    交付借款金額為27萬元，編號2、3、4所示支票，原告實際
    交付借款金額各為9萬元，合計原告實際交付之借款數額為
    54萬元，故被告尚未清償之借款本金應為54萬元。至於原告
    請求被告給付60萬元，其中超出借款本金之6萬元部分，因
    被告以系爭4紙支票返還借款之最後期限為95年12月18日（
    即附表編號4支票所載票期），迄被告於96年12月31日收受
    本件支付命令已超過一年，以最高約定利率年息百分之二十
    計算，本金54萬元之利息至少有108,000元，故原告主張超
    出借款本金之6萬元部分係屬利息，應可採認。從而原告請
    求被告給付系爭4紙支票之總面額60萬元（其中54萬元為借
    款本金，6萬元為票期屆滿後至發支付命令止之遲延利息）
    ，於法尚無不合。
  四綜上所述，原告依消費借貸之法律關係，請求被告給付60萬
    元，及其中本金54萬元自支付命令送達被告之翌日（即97年
    1月1日）起至清償日止按週年利率百分之五計算之遲延利息
    ，為有理由，應予准許。其餘逾此部分之請求（即超過54萬
    元之遲延利息部分），為無理由，應予駁回。
  五原告陳明願供擔保聲請宣告假執行，於原告勝訴部分（即本
    判決主文第一項及命被告負擔訴訟費用部分），核無不合，
    爰酌定相當擔保金額准許之。至於原告敗訴部分，其假執行
    之聲請，因失所依附，應予駁回。
參、訴訟費用負擔及宣告假執行之依據：民事訴訟法第79條、第
    390條第2項。
中    華    民    國    97    年    7     月    31    日
                  民事第三庭    法  官  游文科
正本係照原本作成。
如對本判決上訴，須於判決送達後20日內向本院提出上訴狀。
中    華    民    國    97    年    7     月    31    日
                                書記官
┌──────────────────────────────────┐
│附表：                                                              │
├──┬──────┬─────┬──────┬─────┬─────┤
│編號│ 發  票  人 │付  款  人│ 發  票  日 │  金  額  │票     號 │
├──┼──────┼─────┼──────┼─────┼─────┤
│ 1  │太承國際有限│復華銀行復│95.2.20日改 │30萬元（原│AD0000000 │
│    │公司、乙○○│興分行    │為95.6.20。 │告實際支付│          │
│    │            │          │            │27萬元）  │          │
├──┼──────┼─────┼──────┼─────┼─────┤
│ 2  │太承國際有限│復華銀行復│95.5.1改為95│10萬元（原│AD0000000 │
│    │公司、乙○○│興分行    │.7.1；再改為│告實際支付│          │
│    │            │          │95.10.1。   │9萬元）   │          │
├──┼──────┼─────┼──────┼─────┼─────┤
│ 3  │太承國際有限│台灣中小企│95.7.10改為 │10萬元（原│AR0000000 │
│    │公司、乙○○│業銀行忠明│95.10.10。  │告實際支付│          │
│    │            │分行      │            │9萬元）   │          │
├──┼──────┼─────┼──────┼─────┼─────┤
│ 4  │太承國際有限│台灣中小企│95.7.18先改 │10萬元（原│AR0000000 │
│    │公司、乙○○│業銀行忠明│為95.10.18；│告實際支付│          │
│    │            │分行      │再改為95.12.│9萬元）   │          │
│    │            │          │18。        │          │          │
├──┼──────┴─────┴──────┴─────┴─────┤
│合計│票面金額共60萬，原告實際支付被告之本金為54萬。                │
└──┴───────────────────────────────┘


司法院資訊處製作；財團法人民間司法改革基金會備份。
